= Verbs

== Introduction

Verbs in conlang1 conjugate with person and number. Conlang1 is a pro-drop language.

Verbs can be conjugated for 3 persons, 2 numbers, and present and preterite tenses. The non-conjugated forms include:

- the infinitive--usually with the same stem as the present conjugations,
- the past infinitive--always with the same stem as the past conjugations and meaning "`to have done`",
- the active participle,
- the passive participle.

There are two main types of verbs: strong verbs and weak verbs. They differ in the preterite construction. Strong verbs have vowel alternations. Weak verbs have a dental suffix.

There are some irregular verbs.

The present conjugations vary in number and person. For both weak and strong verbs, the present tense endings are:

.Present tense suffixes
|===
| Person, Sg. | Suffix | Person, Pl. | Suffix

| 1st. | -w | 1st. | -m
| 2nd. | -s | 2nd. | -d
| 3rd. | -þ | 3rd. | -n
|===

The preterites of weak verbs have the following suffixes:

.Past tense weak-verb suffixes
|===
| Person, Sg. | Suffix | Person, Pl. | Suffix

| 1st. | -du | 1st. | -dum
| 2nd. | -dus | 2nd. | -dud
| 3rd. | -du | 3rd. | -dun
|===

.Past tense strong-verb suffixes
The preterites of strong verbs have the following suffixes:
|===
| Person, Sg. | Suffix | Person, Pl. | Suffix

| 1st. | - | 1st. | -m
| 2nd. | -s | 2nd. | -d
| 3rd. | - | 3rd. | -n
|===

The preterite of strong verbs have the same suffixes are the present.

== Main types of verbs

=== Strong verbs

More info: https://en.wiktionary.org/wiki/Category:Proto-Germanic_strong_verbs

.Strong verb classes

[cols="1,1,1,1,3,2"]
|===
| Class | Pres. | Pas. | P. Part. | Example | Notes

| 1 | ei | ai | e | greipn/graip/grepn (greifen), reidan/raid/redn (reiten) | To the front

| 2 | eu | au | o | beutn/baut/botn (bieten), fleugan/flaug/flogen (fliegen) | To the back

| 2-ú | ú | au | o | súgn/saug/sogn (to suck), dúkan/dauk/dockn (to duck / tauchen) | Ugly verbs, not many

| 34-i | i | a | u | drinkn/drank/drunkn, singn/sang/sung   | ↖↓↗ With m/n

| 34-e | e | a | o | helpn/halp/holpn, hwervn/hwarf/hworvn (werfen) | ←↓→ With r/l, fugly exception: brekn, sprekn

| 5-i | i | a | i | bidn/bad/bidn (bitten), lign/lag/lign | Without m/n/r/l

| 5-e | e | a | e | etn/at/etn, gebn/gab/gebn | Without m/n/r/l; should include brekn, sprekn?

| 6 | á | ú | á | fárn/fúr/fárn, bákn/búk/bákn, hláðn/hlúð/hláðn (to load) |

| 7-1 | ai | ei | e | skaiðn/skeiþ/skeðn (scheiden), swaipn/sweip/swepn (schweifen/swoop) | To the front

| 7-2 | au | eu | o | hlaupn/hleup/hlopen (laufen), þrawn/þreuw/þrown (throw, drehen) | To the back

| 7-34-i | a | i | a | hangn/hing/hangn, fangn/fing/fangn | ↓↖↓ With m/n

| 7-34-e | a | e | a | faln/fel/faln (fallen), haldn/held/haldn (halten) | ↓←↓ With l/r

| 7-á | á | í | á | slápn/slíp/slápn, brátn/brít/brátn | Without m/n/r/l

| 7-ó | ó | í | ó | grówn/gríw/grówn, hrópn/hríp/hrópn (rufen) |
|===

==== Class 1

These verbs have an "ī" stem in PGe, derived from a "ey" stem in PIE.

More info: https://en.wiktionary.org/wiki/Category:Proto-Germanic_class_1_strong_verbs

[cols="1,1,1,1,2"]
|===
| Present  | Preterite | Participle | Meaning | Notes

| streikan | straik- | strekn  | to strike |
| reizan   | raiz-   | rern    | to rise |
| hreitan  | hrait-  | hretn   | to scratch | En. _write_, HG. _reißen_
| spleitan | splait- | spletn  | to split   |
| greipan  | graip-  | grepn   | to grab    |
| sheinan  | shain-  | shenn   | to shine   |
| sneiðan  | snaið-  | sneðn   | to cut     |
| bleivan  | blaiv-  | blevn   | to stay    |
| sneiwan  | snaiw-  | snewn   | to snow    |
| streidan | straid- | stredn  | to quarrel |
| sheitan  | shait-  | shetn   | to shit    |
| reidan  | raid-  | ridn   | to ride    |
|===

==== Class 2

These verbs have an "eu" or "ū" stem in Proto-Germanic.

More info: https://en.wiktionary.org/wiki/Category:Proto-Germanic_class_2_strong_verbs

[cols="1,1,1,1,2"]
|===
| Present | Preterite | Participle | Meaning   | Notes

| beutan  | baut-  | botn  | to offer  |
| fleugan | flaug- | flogn | to fly    |
| freuzan | fraus- | frozn | to freeze |
| geutan  | gaut-  | gotn  | to pour   |
| keuzan  | kauz-  | korn  | to choose |
| leuzan  | lauz-  | lorn  | to lose   |
| skeutan | skaut- | skotn | to shoot  |
| sleutan | slaut- | slotn | to close  |
| teuhan  | tauh-  | tohn  | to pull   | HG. ziehen
|===

"ú" stems:

[cols="1,1,1,1,2"]
|===
| Present | Preterite | Participle | Meaning | Notes

| dúkan   | daukan    | dokn       | to duck |
| dúvan   | daufan    | dofn       | to dive |
| súgan   | saugan    | sogn       | to suck |
| lúkan   | laukan    | lokn       | to lock | See _sleutan_
|===

==== Class 3-4

Derived from Proto-Germanic class 3 and class 4 strong verbs. Class 3 verbs have the ablaut vowel followed by a consonant cluster. Class 4 verbs have the ablaut vowel followed by a sonorant consonant (m, n, l, r) and no other consonant.

For class 3-4 verbs, "i" precedes "m" or "n", whereas "e" precedes "l" or "r".

Exceptions include: brekan, stekan, sprekan.

More info:name: value

- https://en.wiktionary.org/wiki/Category:Proto-Germanic_class_3_strong_verbs
- https://en.wiktionary.org/wiki/Category:Proto-Germanic_class_4_strong_verbs

Class 3-4 "i" stems:

[cols="1,1,1,1,2"]
|===
| Present  | Preterite | Participle | Meaning         | Notes

| bindan   | bandan    | bundn      | to bind         |
| brinnan  | brannan   | brunnn     | to burn (intr.) |
| drinkan  | drankan   | drunkn     | to drink        |
| findan   | fandan    | fundn      | to find         |
| grimman  | gramman   | grummn     | to be angry     |
| hringan  | hrangan   | hrungn     | to ring         |
| sinnan   | sannan    | sunnn      | to ponder       | HG. sinnen
| singan   | sangan    | sung       | to sing         |
| springan | sprangan  | sprungn    | to jump         |
| stikan   | stakan    | stukn      | to stick        |
| stinkan  | stankan   | stunk      | to stink        |
| swingan  | swangan   | swung      | to swing        |
|===

Class 3-4 "e" stems:

[cols="1,1,1,1,2"]
|===
| Present | Preterite | Participle | Meaning     | Notes

| brekan  | brakan    | brokn      | to break    | Note: has no r- or l- cluster.
| geldan  | galdan    | goldn      | to be worth | HG. gelten
| helpan  | halpan    | holpn      | to help     |
| hwerfan | hwarfan   | hworvn     | to throw    |
| kwemman  | kwamman    | kwommn      | to come     |
| melkan  | malkan    | molkn      | to milk     | HG. werden
| meltan  | maltan    | moltn      | to melt     |
| nemman   | namman     | nommn       | to take     |
| smeltan | smaltan   | smoltn     | to melt     |
| spreken | sprakan   | sprokn     | to speak    | Note: has no r- or l- cluster.
| stelan  | stalan    | stoln      | to steal    |
| sterban | starb   | storben     | to speak    |
| swellan  | swallan    | swolln      | to swell    |
| werðan  | warþan    | worþ       | to become   | HG. werden
|===

==== Class 5

These verbs have a stem followed by a consonant other than m/n/l/r.

More info: https://en.wiktionary.org/wiki/Category:Proto-Germanic_class_5_strong_verbs

Class 5 "e" stems:

[cols="1,1,1,1,2"]
|===
| Present | Preterite | Participle | Meaning    | Notes

| etan    | atan      | etn        | to eat     |
| geban   | gaban     | gebn       | to give    |
| getan   | gatan     | getn       | to get     |
| lezan   | lazan     | lezn       | to read    |
| metan   | matan     | metn       | to measure |
| plehan  | plahan    | plehn      | to commit  | HG. pflegen, Pflicht
| sehan   | sahan     | sehn       | to see     |
| wrekan  | wrakan    | wrekn      | to punish  | En. wreak, HG. rächen
| knedan  | knadan    | knedn      | to knead   | PGe. irregular 4
|===

Class 5 "i" stems:

[cols="1,1,1,1,2"]
|===
| Present | Preterite | Participle | Meaning | Notes

| bidan   | batan     | bidn       | to beg  | HG. bitten
| siten   | satan     | sitn       | to sit  |
| ligan   | lagan     | lign       | to lie  | HG. liegen
|===

==== Class 6

In PGe, these verbs had an a vowel followed by a sonorant consonant.

https://en.wiktionary.org/wiki/Category:German_class_6_strong_verbs

[cols="1,1,1,1,2"]
|===
| Present | Preterite | Participle | Meaning    | Notes

| bakan   | búk       | bakn       | to bake    |
| dragan  | drúg      | dragn      | to carry   |
| faran   | fúran     | farn       | to drive   |
| graban  | grúban    | grabn      | to dig     |
| hlaðan  | hlúðan    | hlaðn      | to load    |
| malan   | múlan     | maln       | to grind   |
| wahsan  | wúhsan    | wahsn      | to grow    |
| slahan  | slúhan    | slahn      | to hit     | HG. schlagen
| wakan   | wúkan     | wakn       | to wake up | Intr. See wækan
| shakan  | shúk      | shakn      | to shake |
|===

==== Class 7

In PGe, these verbs had reduplication in the past tense. We don't do that here.

https://en.wiktionary.org/wiki/Category:Proto-Germanic_class_7_strong_verbs

"ai" stems:

[cols="1,1,1,1,2"]
|===
| Present | Preterite | Participle | Meaning     | Notes

| haitan   | heit       | hetn       | to be named |
| swaipan  | sweip       | swepn       | to swipe |
| swaipan  | sweip       | swepn       | to swipe |
| skaiðan  | skeið       | skeðn       | to separate |
|===

"au" stems:

[cols="1,1,1,1,2"]
|===
| Present | Preterite | Participle | Meaning     | Notes                     |

| haldan  | hild      | haldn      | to hold     | PGe. haldaną              |
| hétan   | hít       | hétn       | to be named | PGe. haitaną              |
| hlópan  | hlíp      | hlópn      | to run      | PGe. hlaupaną             |
| latan   | lit       | latn       | to let      | PGe. lētaną               |
| slápan  | slíp      | slapn      | to sleep    | PGe. slēpaną              |
| stótan  | stit      | stótn      | to push     | HG. stützen               |
| þrawan  | þriw      | þrawn      | to twist    | En. to throw, HGe. drehen |
|===

a[mnlr]V stems:

[cols="1,1,1,1,2"]
|===
| Present | Preterite | Participle | Meaning     | Notes

| bannan | binn | bannn | to ban |
| spannan | spinn  | spannn | to span |
| blandan | blind  | blandn | to blend |
| hangan | hing  | hangn | to hang | PGe. hanhaną
| fangan | fing | fangn | to catch | PGe. fanhaną |

| fallan | fell  | falln | to fall |
| haldan | held | haldn | to hang |
|===

aV stems:

[cols="1,1,1,1,2"]
|===
| Present | Preterite | Participle | Meaning     | Notes

| blazan  | blís      | blazn      | to blow     |
| slapan  | slíp      | slapn      | to sleep     |
| radan  | rid      | radn      | to advise     |
| bratan  | brít      | bratn      | to advise     |
| bratan  | brít      | bratn      | to advise     |
|===

[cols="1,1,1,1,2"]
|===
| Present | Preterite | Participle | Meaning     | Notes

| blowan |  bliw | blown | to flower |
| hropan | hrip | hropn | to call |
| hlowan | hliw | hlown | to shout |
| growan | griw | grown | to grow (intr., for plants) |
|===

=== Weak verbs

bygan (to bend, HG. beugen) (voiced ending)

| Present    | Preterite    |
|:-----------|:-------------|
| ek bygw    | ek líftu     |
| ðu bygs    | du líftust   |
| he/si bygt | he/si líftut |
| we bygm    | we líftum    |
| je bygds   | je líftuj    |
| ðé lífn    | ðé líftum    |

lívan (to love) (voiceless ending)

| Present    | Preterite    |
|:-----------|:-------------|
| ek lívw    | ek líftu     |
| ðu lífs    | du líftust   |
| he/si líft | he/si líftut |
| we lífm    | we líftum    |
| je lífds   | je líftuj    |
| ðé lífn    | ðé líftum    |


## Rückumlaut verbs

Rückumlaut verbs are weak verbs that exhibit a vowel change in the stem in the preterite form. They derive from Proto-Germanic -ijaną  verbs. Some of them are causative verbs, as in English "fell" i.e. to cause to fall.

Some causative verbs derived from other verbs are:

| Class | Origin  | Class | Caus. Present | Caus. Past | Meaning    |
|:------|:--------|:------|:--------------|:-----------|:-----------|
| S 1   | leiðan  | W 1   | laiðan        |            | to undergo |
| S 5 j | li      | W 1   | laiðan        |            | to undergo |
| S 6   | wakan   | W 1   | wæken         | wakt       | to wake    |
| S 6   | brinnan | W 1   | brænnan       | brand-     | to burn    |

| Present | Past   | Participle | Meaning  | Notes      |
|:--------|:-------|:-----------|:---------|:-----------|
| bringan | bragdu |            | to bring |            |
| telan   | taldu  |            |          |            |
| þenkan  | þahtu  |            | to think |            |
| fregan  | frahdu |            | to ask   | HG. fragen |
| segan   | sagdu  |            |          |            |
| sendan  | sanddu |            |          |            |

## Common verbs

#### Sín

| Infinitive    | sín   |
|:--------------|:------|
| Imperative    | wes   |
| Present Part. | wesnd |
| Past Part.    | wesn  |

| Present  | Past       |
|:---------|:-----------|
| ek bin   | ek was     |
| ðu bist  | ðu wars    |
| he/si is | he/si war |
| we synd  | we warm    |
| je syd   | je ward    |
| ðé ár    | ðé warn    |

### Preterite-present verbs

- witaną witan-wut-witn
- lizaną
- aiganą
- duganą
- unnaną
- kunnaną
- þurbaną
- durzaną
- skulaną
- gamunaną (think)
- ganuganą (enough)
- maganą
- ōganą
- gamōtaną (müssen)

### skulan

This present of this verb makes periphrasis with other verbs to indicate future tense.

|===
| Infinitive

| skulan
|===

|===
| Person | Present | Preterite

| 1st Sg.  | skal    | skuld
| 2st Sg.  | skals   | skulds
| 3st Sg.  | skal    | skuld
| 1st Pl.  | skalm   | skuldm
| 2st Pl.  | skald   | skuldd
| 3st Pl.  | skaln   | skuldn
|===

#### havan

Meaning "to have".

| Infinitive | Imperative | Active Part. | Passive Part. |
|:-----------|:-----------|:-------------|:--------------|
| hævan      | hæf        | hævnd        | ghæft         |

| Person | Present | Past |
|:-------|:--------|:-----|
| 1st S  | haf     | had  |
| 2st S  | hafs    | hads |
| 3st S  | haft    | hadt |
| 1st P  | havm    | hadm |
| 2st P  | havj    | hadj |
| 3st P  | havn    | hadn |

**gaan**, meaning "to go".

| Form               | Root   |
|:-------------------|:-------|
| Infinitive         | gaan   |
| Past infinitive    | gingan |
| Active participle  | gaand  |
| Passive participle | gangn  |

=== Preterite-present verbs

These verbs have irregular vowel alternations between the present and preterite. The 1st singular and 3rd singular persons do not have a suffix in the present.

.égan, meaning, to own:

|===
| Form         | Root    |

| Infinitive   | égan    |
| Present stem | ég      |
| Past inf.    | ohtan  |
| Act. part.   | ðurvand |
| Pass. part.  | ðurft   |
|===

Conjugation of _égan_:

| Person | Present | Past |
|:-------|:--------|:-----|
| 1st Sg. | ég      | óht  |
| 2st Sg. | égs     | óhts |
| 3st Sg. | ég      | óhtþ |
| 1st Pl. | égm     | óhtm |
| 2st Pl. | égj     | óhtj |
| 3st Pl. | égn     | óhtn |

*__durzan__*, meaning "to dare".

| Form         | Root    |
|:-------------|:--------|
| Infinitive   | durzan  |
| Present stem | darz-   |
| Past inf.    | durstan |
| Act. part.   | durvand |
| Pass. part.  | durst   |

Conjugation of _durzan_:

| Person | Present | Past    |
|:-------|:--------|:--------|
| 1st S  | dars    | durzdu  |
| 2st S  | dars    | durzdus |
| 3st S  | dars    | durzduþ |
| 1st P  | darzm   | durzdum |
| 2st P  | darzj   | durzduj |
| 3st P  | darrn   | durzdun |

*__ðurvan__*, meaning "to need". Can only be used as modal, in verbal periphrasis.

| Form         | Root    |
|:-------------|:--------|
| Infinitive   | ðurvan  |
| Present stem | ðarv-   |
| Past inf.    | ðurvan  |
| Act. part.   | ðurvand |
| Pass. part.  | ðurft   |

Conjugation of _ðurvan_:

| Person | Present | Past    |
|:-------|:--------|:--------|
| 1st S  | ðarf    | ðurftu  |
| 2st S  | ðarfs   | ðurftus |
| 3st S  | ðarf    | ðurftuþ |
| 1st P  | ðarvm   | ðurftum |
| 2st P  | ðarvj   | ðurftuj |
| 3st P  | ðarvn   | ðurftun |

*__kunnan__*, meaning "to be able to".

| Form         | Root    |
|:-------------|:--------|
| Infinitive   | kunnan  |
| Present stem | kan-    |
| Past inf.    | kunndan |
| Act. part.   | kunnand |
| Pass. part.  | kund    |

Conjugation of _kunnan_:

| Person | Present | Past  |
|:-------|:--------|:------|
| 1st S  | kan     | kund  |
| 2st S  | kans    | kunds |
| 3st S  | kant    | kundt |
| 1st P  | kanm    | kundm |
| 2st P  | kanj    | kundj |
| 3st P  | kann    | kundn |

*__mugan__*, meaning "to be allowed to":

| Form         | Root   |
|:-------------|:-------|
| Infinitive   | mugan  |
| Present stem | mag-   |
| Past inf.    | muhdan |
| Act. part.   | mugand |
| Pass. part.  | muhd   |

Conjugation of _mugan_:

| Person | Present | Past   |
|:-------|:--------|:-------|
| 1st S  | mag     | muhtu  |
| 2st S  | mags    | muhtus |
| 3st S  | mag     | muhtuþ |
| 1st P  | magm    | muhtum |
| 2st P  | magj    | muhtuj |
| 3st P  | magn    | muhtun |

**mutan**, meaning "to be obliged to".

| Form         | Root   |
|:-------------|:-------|
| Infinitive   | mutan  |
| Present stem | mut-   |
| Past inf.    | mustan |
| Act. part.   | mutand |
| Pass. part.  | ?      |

Conjugation of _mutan_:

| Person | Present | Past   |
|:-------|:--------|:-------|
| 1st S  | mut     | mustu  |
| 2st S  | muts    | mustus |
| 3st S  | mut     | mustuþ |
| 1st P  | mutm    | mustum |
| 2st P  | mutj    | mustuj |
| 3st P  | mutn    | mustun |
